【裁判字號】    90,上易,628
【裁判日期】    900619
【裁判案由】    詐欺等
【裁判全文】
臺灣高等法院臺南分院刑事判決             九十年度上易字第六二八號       Ｃ
      上  訴  人
      即自訴人    乙  ○  ○
      代  理  人  丙  ○  ○
      被      告  丁  ○  ○
      右二人共同
      選任辯護人  施  煜  培  律師
      被      告  甲  ○  ○
       選任辯護人  陳  正  芳
右列上訴人因被告詐欺等案件，不服臺灣臺南地方法院中華民國九十年一月十九日第
一審判決（八十九年度自字第一八三號），提起上訴，本院判決如左：
      主      文
上訴駁回。
      理      由
一、本件自訴意旨略以：丁○○、戊○○係夫妻關係，而戊○○與自訴人乙○○之夫
    黃義忠乃結拜兄弟，至甲○○則係任職於臺南區中小企業銀行股份有限公司（下
    簡稱臺南企銀）副理並與丁○○熟識。詎丁○○、甲○○二人竟共同意圖為自己
    不法之所有，由丁○○於八十二年八月間向自訴人詐稱：伊有一位好友甲○○現
    任職於臺南企銀，可以用金融操作手法賺取很多錢，伊就有八十萬元交給她去操
    作，變成為一、二千萬元，可是拜託她操作還必須看交情夠不夠，因為她並不隨
    便幫人操作等語，自訴人聞言不禁心動，且丁○○甚且介紹甲○○與之認識，致
    自訴人心防漸撤，其後丁○○乃進一步詐稱：因為自訴人經常低利借貸資金供其
    夫妻二人生意週轉，為報答自訴人，故伊向甲○○拜託，甲○○已同意幫自訴人
    操作，故自訴人可以將資金新臺幣（下同）五百萬元借予甲○○，保證每月可以
    獲取月息一．八分之利潤，如有多出利潤則由伊與甲○○均分，但甲○○不能開
    立借據給自訴人，且每月利息也不能直接由甲○○交給自訴人而必須透過伊轉交
    ，蓋甲○○係銀行行員不能被人查獲在從事金融操作云云，自訴人當時心想甲○○既有上開顧慮，為了日後能有相當憑證起見，自訴人乃以匯款方式將資金直接
    匯入被告甲○○帳戶內，於是自訴人便將此種想法告知丁○○，丁○○即毫不猶
    豫，同意自訴人建議並告知自訴人關於甲○○帳戶，自訴人至此心防盡撤，並因
    其詐術致陷於錯誤而將借款五百萬元逕匯入甲○○位於臺南企銀中華分行帳戶內
    。嗣丁○○復承前揭概括犯意，與其夫戊○○共同基於犯意之連絡，推由丁○○
    於八十五年七月十日向自訴人詐稱：伊另外還有一位好友叫小美，是某家證券公
    司甲級營業員，如自訴人借貸三百萬元予小美從事丙種墊款，保證可以賺取月息
    一．五分之利潤，如多出利潤則由伊與小美均分，但此一事實不可以讓任何人知
    悉，否則將造成小美困擾云云，自訴人即信以為真，加以先前被告丁○○所介紹
    為自訴人金融操作之甲○○部分均繳息正常，遂交付由臺灣省合作金庫臺南支庫
    （下簡稱合庫臺南支庫）所簽發、發票日期為八十五年七月十日、票據面額為三
    百萬元之支票乙紙予丁○○，由其轉交予小美。迄八十八年十二月間，自訴人以
    前開借款係向銀行貸款，想收回返還銀行，而向丁○○索討時，丁○○則以甲○○已倒債，無法清償云云，經自訴人質問甲○○，則矢口否認有向自訴人借貸情
    事，嗣經自訴人再追查前揭三百萬元支票流向，又發現丁○○不曾將該筆款項轉
    交給小美，反而將該三百萬元存入其夫戊○○於第一商業銀行股份有限公司北臺
    南分行（下簡稱第一銀行北臺南分行）帳戶內，予以侵占，至此自訴人始知受騙
    ，因認被告三人共同涉犯刑法第三百三十九條第一項詐欺取財罪及同法第三百三
    十五條之侵占罪云云。
二、自訴人認被告三人涉有刑法第三百三十九條第一項詐欺取財罪及同法第三百三十
    五條之侵占罪嫌，無非係以其於八十二年八月十六日匯款五百萬元予甲○○之匯
    款單乙紙、合庫臺南支庫所簽發之前揭支票乙紙等影本及自訴人向被告三人追索
    借款時之錄音帶及其譯文乙份為其所憑論據。
三、按犯罪事實，應依證據認定之，無證據不得推定其犯罪事實；又不能證明被告犯
    罪者，應諭知無罪之判決；刑事訴訟法第一百五十四條、第三百零一條第一項分
    別定有明文。又認定不利於被告之事實，須依積極證據，苟積極證據不足為不利
    於被告事實之認定時，即應為有利於被告之認定，更不必有何有利之證據（最高
    法院三十年上字第八一六號判例參照）。再事實之認定，應憑證據，如未能發現
    相當證據，或證據不足以證明，自不能以推測或擬制之方法，為裁判基礎（最高
    法院四十年台上字第八六號判例參照）。又告訴人之告訴，本以使被告受刑事訴
    追為目的，故其陳述是否與事實相符，自應調查其他證據，以資審認，苟其所為
    攻擊之詞，尚有瑕疵，則在此瑕疵未予究明以前，即不能遽採為斷罪之基礎（最
    高法院五十二年台上字第一三００號、六十一年台上字第三０九九號判例參照）
    。此在自訴之情形，亦應為相同之解釋。且刑法第三百三十九條第一項詐欺罪之
    成立，以意圖為自己或第三人不法所有，以詐術使人將本人或第三人之物交付為
    要件，所謂以詐術使人交付，必須被詐欺人因其詐術而陷於錯誤，若其所用方法
    不能認為詐術，亦不致使人陷於錯誤，即不構成該罪（最高法院四十六年台上字
    第二六０號判例參照）。
四、訊之被告丁○○、戊○○、甲○○等三人均堅決否認有何詐欺或侵占犯行，被告
    丁○○辯稱：八十二年間，因自訴人向伊表明想放款賺取利息，適因伊積欠甲○○五百萬元尚未清償，伊便表示要向自訴人借貸五百萬元，並要求自訴人將伊所
    借款項匯給甲○○，由伊按月給付利息予自訴人。至八十五年七月間，因伊生意
    週轉需用款項，再度向自訴人表明借貸，並願意以月息一點五之利息給付予自訴
    人，自訴人遂同意借給伊三百萬元，嗣後伊均按月給付利息從未間斷，一直到伊
    繳付八十八年十二月份之利息後，伊因經濟困難而無法繼續給付八十九年一月份
    以後之高額利息，雖經雙方數度協商，但自訴人均不同意伊緩期清償，才提出本
    件自訴，實則本件只是伊與自訴人間之單純借貸等語。被告戊○○則辯稱：伊只
    是知道伊妻即丁○○有向自訴人借貸，但均在丁○○借款以後才告訴伊，伊並不
    清楚彼等之借貸關係，更未參與丁○○借款過程，又有何詐騙可言等語。被告甲○○係辯稱：自訴人匯給伊的五百萬元，係丁○○表明要償還伊先前陸續借貸給
    丁○○夫妻之款項，至於伊僅與自訴人只有一面之緣，亦從未曾向自訴人借貸過
    任何款項，且五百萬元乃不小之金額，伊又如何向不熟識之人借貸這大筆款項，
    再者伊並未參與丁○○向自訴人借款之過程，復從未給付利息給自訴人，而自訴
    人亦從未與伊連絡或向伊催繳過利息，伊實不可能詐騙自訴人等語。
五、關於自訴人指訴被告丁○○、甲○○於八十二年八月間詐騙其所有五百萬元部分
    ，經查：
  (一)自訴人固於自訴狀中舉陳前開遭被告丁○○、甲○○二人共同施詐術致伊陷於錯
    誤而將五百萬元匯予被告甲○○等情，並提出臺南市第六信用合作社匯款回條影
    本乙紙為證，然縱有前開匯款回條為憑亦僅足證自訴人確曾將上開款項匯入被告
    甲○○帳戶中，尚無以據認自訴人所為指訴屬實。而自訴人於八十二年八月十六
    日將上開款項匯入被告甲○○前開帳戶前，與被告甲○○雙方僅見過一次面等情
    ，業據自訴人於原審審理時陳述詳明（詳原審九十年一月二日審理筆錄），且自
    訴人將前開款項匯予被告甲○○時，雙方亦未曾立契約為據，亦為自訴人於本院
    審理時所自承（詳本院九十年五月二十三日審理筆錄）。據上，以雙方僅見面一
    次，且未訂立任何契約為證之情形下，自訴人竟遽匯高達五百萬元之鉅款予不熟
    識之被告甲○○，實難令人置信，是自訴狀所指訴遭被告丁○○、甲○○二人共
    同施詐術致自訴人陷於錯誤而將五百萬元匯予被告甲○○等情是否屬實，並非無
    疑。復參酌自訴人於原審審理時所陳稱：「（問：在你匯錢給甲○○之後，你有
    無跟甲○○聯絡過？是否有問過她買賣股票獲利情形？）沒有，我從沒有打電話
    問過她．．」「（問：妳借錢給甲○○主要目的為何？是否要賺取每月之利息？
    ）是的，我主要是要賺取利息錢，不管他每月是否賺有九萬元，他都是要給我九
    萬元的利息。」等語（詳原審九十年一月二日訊問筆錄），是據自訴人上開所陳
    ，伊將錢匯予被告甲○○顯因想藉此賺取高額利息，此又與自訴狀所陳被告甲○○配合被告丁○○以代自訴人操作金融商品買賣獲取高額利潤等情不符。更何況
    自訴人將上開高達五百萬元之鉅款匯入被告甲○○帳戶前，未曾訂立任何契約以
    為憑信，已於前述；而自訴人將上開鉅款匯入後，自八十二年八月迄八十九年一
    月止，以其長達六、七年之久期間，其間歷經多次社會財經情勢變動，依常理自
    訴人當關切其所投資之金融商品買賣盈虧情形，然自訴人竟未曾聞問，亦顯與常
    情有違。是綜上所述，自訴狀所指訴被告丁○○、甲○○二人共謀詐欺之犯行，
    既核顯與常情有違，且與自訴人所為所證述情節不符，實難憑其指訴，以遽斷被
    告丁○○、甲○○二人罪刑。
  (二)又前開五百萬元之匯款，固係由自訴人所匯入被告甲○○帳戶，惟被告丁○○前
    因積欠甲○○債務甚久，因以自訴人所匯之五百萬元償還甲○○等情，迭據被告
    丁○○於原審及本院審理時陳明在卷，被告丁○○並屢次供稱：前開五百萬元係
    自訴人借伊以賺取利息，而伊因積欠甲○○五百萬元，所以將五百萬元逕匯入甲○○帳號內以清償前欠，伊並與自訴人約定利息每月一分八，且從八十二年八月
    開始，至八十九年一月十八日止，月付九萬元利息給自訴人等語（詳原審八十九
    年四月二十一日及同年五月十六日審理筆錄，另見本院本院九十年六月十二日審
    理筆錄）。並供稱：「我並沒有跟她（自訴人）說要操作股票，我只是純粹跟她
    借錢，我不把錢直接匯入我的帳戶，是因我不要讓我先生及自訴人知道我有向自
    訴人借錢及我要向甲○○還錢．．」（詳原審八十九年六月二十一日審理筆錄）
    等語，經核與被告甲○○屢於原審及本院審理時所供：「先前丁○○陸續向我調
    錢使用，總共五百萬元．．，然後在八十二年入月十六日前幾天，她告訴我要還
    我五百萬元，並問我帳號，我就告訴她帳號，至於她那五百萬元如何來我不清楚
    ．．。」「丁○○從七十九年就開始跟我調，她總共欠我五百萬元本金部分．．
    。」「．．借到八十二年間都還有陸續借給她錢，到她還我之前就大約五百萬元
    ，五百萬元是本金．．到八十二年她打電話來問我帳號前，我從未跟她催討過債
    務，她還我的五百萬元是還本金．．。」（詳原審八十九年四月二十一日、八十
    九年五月十六日及八十九年七月五日審理筆錄）情節相互符合。足見上開被告丁○○所陳以自訴人所匯之五百萬元償還伊積欠甲○○之債務等情，當非虛構，堪
    足信採。另參酌自訴人於八十二年八月將前開五百萬元匯予甲○○後，迄八十九
    年一月止，其間每月利息九萬元均由被告丁○○按月交付自訴人等情，業據自訴
    人於原審及本院審理時證述在卷（詳原審九十年一月二日及本院九十年五月二十
    三日審理筆錄），並陳稱：「（問：有從甲○○那裡拿到錢？）沒有」「按月都
    有拿到利息」（詳本院九十年五月二十三日審理筆錄）等語。據上，前開高達五
    百萬元之鉅款如非被告丁○○向自訴人借來還其積欠甲○○之債務，被告丁○○
    豈有自承債務而承擔償還五百萬元之理，且又按月以現金支付九萬元之利息長達
    六、七年之久？是綜合前情，前開被告丁○○所供：自訴人所匯入甲○○帳戶之
    系爭五百萬元款項，係伊向自訴人借貸，用以清償對甲○○之前欠債務等情應屬
    可信。
  (三)另自訴人所呈錄音帶及其譯文，雖被告等人對該錄音帶內容固不否認為彼等與自
    訴人間之對話，然卻堅詞否認其內容確與事實相符。被告甲○○於原審及本院審
    理時均辯稱：因自訴人帶了許多人到伊任職處所來要跟伊談這筆錢，伊急著要打
    發他們離開，才順意所說，事實上這五百萬元純粹是丁○○要還給伊之借款等語
    ；丁○○亦辯稱：當時自訴人帶人到伊住處要談還錢之事，因其催款甚急，然伊
    只是表示伊有誠意還款，只是目前經濟困難，實在還不出錢來等語。而觀諸自訴
    人所庭呈錄音帶內容，自訴人向被告丁○○、戊○○夫妻二人催討時，雖自訴人
    曾追問：錢不是被告甲○○所借等語，但被告丁○○並未承認，只是表示借貸動
    機純粹讓自訴人賺點利息錢，之後雙方即熱烈爭執錢流向（此與借貸原因並無干
    涉）等情，有自訴人前揭錄音帶及其譯文（編號三）可證。另自訴人向被告甲○○追討時，自訴人亦不斷追問匯給她的五百萬元是否拿去做金融操作等語，但被
    告甲○○始終否認，並稱該筆款項應係被告丁○○向自訴人所借貸，與伊無涉等
    語，此後自訴人即持續追問匯款流向，雖被告甲○○不願答覆，並稱下班後再到
    被告丁○○家去談，但自訴人並不放鬆，反覆套話，諸如「妳說那五百萬元妳已
    經拿給她（指丁○○）了！」等語，而被告甲○○順意對之回答：「對啊！拿給
    她了！」，待自訴人繼續追問匯款轉給被告丁○○之情形，被告甲○○又答稱：
    「我也忘記了。」、「我要查。」、「事情經過這麼多年了我哪裡記得！」等語
    ，復有自訴人前揭錄音帶及其譯文（編號一）可證。是綜前所述錄音帶內容，自
    訴人顯係以誘導方式企圖使被告丁○○、甲○○等人為特定內容之陳述，是其內
    容之真實性本非無疑；更何況被告丁○○或甲○○並未在自訴人前往追討時，曾
    自白或坦認過自訴人前揭指訴之詐騙情節，或自訴人所指詐騙借款時所使用之詐
    術，是縱雙方數度在爭執匯款流向，且被告二人亦曾表示最後由被告丁○○拿去
    云云，亦不足據為佐證自訴意旨所指訴情節之證據資料。
  (四)另參酌被告丁○○自八十二年八月起，迄八十九年一月止均按月支付九萬元之利
    息予自訴人，自訴人未曾向被告甲○○查詢或瞭解金融操作情形等情，業據自訴
    人所自承無誤，已詳如前述。如被告丁○○與甲○○真有詐欺之不法所有意圖，
    大可於詐得前開款項後私吞入己，豈有按月支付利息九萬元於自訴人長達近七年
    之理？如單以所支付之利息計算，總額即近七百萬元，已遠超過所詐領之本金五
    百萬元，此均顯與常情不符。又如是金融操作必有盈虧，自訴人豈能從不關心，
    是被告丁○○與甲○○二人並無不法所有意圖至明。
六、關於自訴人指訴被告丁○○、戊○○於八十五年七月間詐騙、侵占其所有三百萬
    元部分，經查：
  (一)自訴人雖具狀指訴被告丁○○佯稱「小美」為證券公司甲級營業員，如自訴人借
    貸三百萬元予小美從事丙種墊款，保證可以賺取月息一．五分之利潤，致自訴人
    即信以為真，遂交付票據面額為三百萬元之支票乙紙予被告丁○○，由其轉交予
    小美云云。然自訴人將上開高達三百萬元之鉅款貸於「小美」前，未曾見過「小
    美」本人，迭據自訴人於原審及本院審理時所自承（詳原審九十年一月二日及本
    院九十年五月二十三日審理筆錄），是自訴人對「小美」其人之年籍資料，乃至
    其住居所地均無一知悉，而於貸放鉅款之際，亦未曾訂立任何契約以為憑信，而
    僅憑被告丁○○片面之詞，即將高達三百萬元之鉅款任意貸放，顯難令人置信。
    而自貸放前開款項後，每月利息均由被告丁○○所交付，且一直繳息正常等情，
    亦為自訴人所自承（詳原審九十年一月二日及本院九十年五月二十三日審理筆錄
    ），此自訴人本人陳述又與自訴狀所陳不符，蓋依自訴人所述情節觀之，自訴人
    當時所欲貸放之對象乃「小美」，並非被告丁○○，何以一直由被告丁○○繳交
    利息，自訴人對此均未曾聞問？綜前所述，前開自訴狀所指訴情節，顯與常理不
    符，尚難採信。
  (二)再查，自訴人所提出之錄音帶及其譯文一份（即編號二），亦即自訴人於八十九
    年一、二月間至被告丁○○、戊○○住處追討債款時之對話內容，固曾提及八十
    五年七月間被告丁○○向自訴人所取得借款之情節，不過大多為自訴人或其夫黃
    義忠之主動陳述，並非被告丁○○或戊○○之自認陳述，又雖被告丁○○不否認
    當時借款時有向自訴人提及「小美」其人，及其經營丙種墊款等情，但綜觀被告
    丁○○於前開錄音內容所述情節，被告丁○○反而主要在陳述當時是伊自己要向
    自訴人借款後打算拿去給「小美」操作丙種墊款，並讓自訴人有利息錢可以賺，
    如此雙方均可獲利，只是借得款項後，因某種事故並未將伊借得之款項拿去給「
    小美」，但伊還是讓自訴人每月都有利息收入，只是目前實在沒有現金以致無法
    還錢，但伊十分有誠意要還錢等語，亦即被告丁○○在為自己借款時，固曾向自
    訴人提及其借款用途，然而自訴人所以同意借貸給被告丁○○，應是認其可以每
    月領得一．五分之利息，始予以貸放。此與前揭自訴狀所指訴情節，亦顯然有異
    ，是被告丁○○、戊○○於前揭錄音帶之陳述內容，亦不足以佐證有自訴人前揭
    指訴情節之存在。
  (三)又自訴人確於八十五年七月間有交付合作金庫臺南支庫所簽發之三百萬元支票乙
    紙給被告丁○○，隨後該紙支票即經被告戊○○提示而轉入被告戊○○前開第一
    銀行北臺南分行帳戶內乙節，亦據自訴人提出前開支票影本乙紙，並為被告二人
    所不爭。然前開支票僅係說明金額流向，尚不足以證明有自訴人所指之前揭原因
    關係事實存在。且姑不論被告丁○○有無自訴人所指之前開詐騙情節，縱令被告
    丁○○收受自訴人所給付之三百萬元借款真係詐欺所得，則其事後如何處分其犯
    罪所得（如自訴人所稱由被告戊○○侵占云云），本質上根本欠缺不法所有之意
    圖，自無從另行成立侵占罪之疑義。而嗣後被告丁○○亦均按月繳交利息四萬五
    千元予自訴人，迄八十八年十二月止，其間長達三年半之久，單以其所繳交利息
    計已近二百萬元，苟被告等人真有不法所有之意圖，當無於持續繳付利息之達三
    年半之道理，更何況所付之利息合計高達近二百萬元，益證被告等人雖收受自訴
    人前開款項，然渠等並無不法所有意圖至明。
七、綜上所述，本件被告丁○○所辯系爭五百萬元係向自訴人借貸，用以清償對甲○○之前欠債務，另三百萬元亦為借貸款項，殆與事實相符，堪予採信。因而被告
    丁○○、甲○○及戊○○均應無不法所有之意圖，或施用任何詐術；而自訴人所
    呈之匯款回條及錄音帶與其譯文，尚不足為佐證自訴狀指訴之事實，自不得單憑
    自訴人片面且有瑕疵之指訴，遽認被告丁○○未清償自訴人債務，即為詐欺行為
    ，且自訴人將款項借予被告丁○○，亦非因陷於錯誤而交付，核與詐欺取財罪須
    以詐術使人交付財物之犯罪構成要件不符，故本件應屬債務不履行民事糾葛，灼
    然甚明。此外，復查無其他積極證據足認被告丁○○、甲○○、戊○○等人有何
    右揭詐欺取財或侵占犯行，被告丁○○、甲○○被訴詐欺取財；被告丁○○、戊○○被訴侵占罪嫌，尚屬不能證明，原審因予諭知無罪，經核於法並無不合，自
    訴人上訴意旨，仍執前詞，指摘原判決不當，為無理由，應予駁回。
據上論斷，應依刑事訴訟法第三百六十八條，判決如主文。
中    華    民    國      九十      年      六      月      十九        日
                                  臺灣高等法院臺南分院刑事第五庭
                                      審判長法官  茆    臺    雲
                                            法官  董    武    全
                                            法官  李    文    福
右正本證明與原本無異。
不得上訴。
                                      法院書記官  李    良    倩
中    華    民    國      九十      年      六      月     十九         日


司法院資訊處製作；財團法人民間司法改革基金會備份。
